【裁判字號】    97,重上,65
【裁判日期】    980113
【裁判案由】    給付工程款
【裁判全文】
臺灣高等法院臺南分院民事判決  97年度重上字第65號
上  訴  人  甲○○
            丁  ○
上二人共同
訴訟代理人  楊丕銘  律師
被  上訴人  謝國榮即冠達水電工程行
上列當事人間請求給付工程款事件，上訴人對於中華民國97年6
月13日臺灣臺南地方法院第一審判決（96年度重訴字第286 號）
，提起上訴，本院於97年12月30日言詞辯論終結，判決如下：
    主  文
上訴駁回。
第二審訴訟費用由上訴人負擔。
    事  實
甲、上訴人方面：
一、聲明：求為判決：(一)原判決不利上訴人部分廢棄。(二)上列廢
    棄部分，被上訴人在第一審之訴及假執行之聲請駁回。(三)第
    一、二審訴訟費用由被上訴人負擔。
二、陳述：除與原判決記載之事實相同者予以引用外，並補稱：
（一）原審法院民事執行處執行命令之效力，不及於上訴人所應
      給付予華南商業銀行永康分行（下稱華銀永康分行）之新
      臺幣（下同）4,650萬元，故上訴人給付4,650萬元予華銀
      永康分行，即未違背執行命令而生清償效力：本件上訴人
      與訴外人乙○○、王秀卿，於民國（下同）95年11月25日
      ，簽訂系爭買賣合約書，由上訴人向訴外人乙○○、王秀
      卿購買系爭土地、建物，雙方約定買賣價金共5,350 萬元
      ，除於訂約時上訴人先給付定金250 萬元，及嗣應支付之
      尾款450萬元外（上訴人於95年12月6日再給付訴外人乙○
      ○200 萬元，另再扣除買賣標的物之瑕疵損害額後，該尾
      款450萬元僅餘1,450,103元），其餘4,650 萬元由上訴人
      以系爭土地、建物為擔保，向臺灣中小企業銀行永康分行
      （下稱臺企銀永康分行）貸款後，由臺企銀永康分行將該
      款匯入華銀永康分行，用以代償訴外人乙○○擔任負責人
      之典陽實業廠股份有限公司（下稱典陽公司），對於華銀
      永康分行之貸款，抵充該4,650 萬元買賣價金之支付，且
      該等買賣價金之支付方式，並徵得臺企銀永康分行、華銀
      永康分行之同意，此有證人即華銀永康分行襄理丙○○於
      鈞院97年9月4日準備程序筆錄之證言可稽。則上訴人、訴
      外人乙○○、王秀卿、臺企銀永康分行、華銀永康分行等
      四方，業已協議「上訴人以向臺企銀永康分行所貸款項，
      逕向華銀永康分行清償訴外人乙○○、王秀卿所積欠之銀
      貸債務，以抵充上訴人應向訴外人乙○○、王秀卿給付4,
      650 萬元之價金債務。」亦即透過該四方協議，上訴人就
      該4,650 萬元款項之給付對象，已由「乙○○及王秀卿」
      合意變更為「華銀永康分行」。則原審法院民事執行處96
      年7月25日核發南院雅96執公字第49713號執行命令（禁止
      及扣押命令）、96年9月6日核發南院雅96執公字第 49713
      號執行收取命令之效力，即不及於上揭上訴人所應給付予
      華銀永康分行之4,650萬元，從而上訴人給付4,650萬元予
      華銀永康分行，即未違背該執行命令而仍生清償效力。
（二）上訴人將4,650 萬元價金用以清償華銀永康分行，係經被
      上訴人之同意而為，即被上訴人、上訴人甲○○、及訴外
      人乙○○、王秀卿等三方，於96年1 月27日在被上訴人家
      中，達成「上訴人應速將4,650 萬元價金用以清償予華銀
      永康分行，俾使被上訴人可速就尾款250 萬元取償。」之
      協議，是被上訴人當然應受拘束，而不得再就該4,650 萬
      元之價金債權，對上訴人為任何之主張及請求：
    1.證人乙○○在鈞院97年9月4月庭訊時證稱：「（成立調解
      筆錄後，大約10天後，你有無到謝國榮家裡，與甲○○、
      謝國榮進行三方會談？）有。」、「（會談時謝國榮是否
      有表示請甲○○趕快把華南銀行之貸款4,650 萬元代償，
      然後甲○○就可以付尾款250 萬元給乙○○，乙○○就可
      以以此250萬元清償給謝國榮？）有此事。」、「（96年1
      月27日錄音譯文當中謝國榮是否有該錄音譯文之陳述？）
      因時間已久就譯文第二段印象已經模糊，至於其他則沒有
      問題。」（按錄音譯文第二段與上開三方協議無關）；稽
      諸上訴人所提出之錄音譯文，可知被上訴人不但同意上揭
      協議內容、且該協議內容係由被上訴人主動積極鼓吹提出
      者，甚且被上訴人更急催上訴人應速履行該協議內容，是
      該協議確屬存在無疑。又於鈞院97年9月4日庭訊時，被上
      訴人雖因訴外人乙○○上揭證言，及上訴人提出之錄音光
      碟譯文，對其至為不利而曾當庭咆哮，且由於被上訴人為
      人極為強勢，致個性懦弱之訴外人乙○○原本即對其甚為
      忌憚，加上訴外人乙○○當庭為不利於被上訴人之證言，
      而引起被上訴人之當庭咆哮，並要求就三方是否曾有如上
      開協議乙事，再次詢問訴外人乙○○後，訴外人乙○○乃
      於該次庭訊之後段，改口翻供稱被上訴人並未同意上開協
      議云云。惟綜觀該庭訊脈絡及明確已極之錄音光碟譯文，
      顯見證人乙○○後段之改口翻供說詞與事實不符，而無足
      取。
    2.依鈞院勘驗原審97年5 月22日庭訊結果可知，被上訴人於
      原審確已自認當初三方確有協議：「由上訴人以應付予乙
      ○○及王秀卿之價金，轉作代償乙○○及王秀卿之銀貸。
      」原審法官雖亦認定被上訴人業已自認該協議之存在，致
      該事實並無爭執，然原審法官卻認該協議之存在並不影響
      原審法官之心證，致原審法官乃認並無傳訊訴外人乙○○
      以究明該協議存在之必要；然上訴人既已於原審主張三方
      協議之存在，並請求傳訊訴外人乙○○證明其事，則上訴
      人於鈞院提出三方協議之錄音光碟及譯文，乃屬對於原審
      已提防禦方法之補充，從而上訴人於鈞院提出「三方協議
      當日之錄音光碟及譯文」，應符民事訴訟法第447條第1項
      第3款、第5款、第6款之規定。
（三）被上訴人就上訴人所應給付予訴外人乙○○、王秀卿之價
      金尾款450萬元，至多僅餘1,450,103元之金額，可以主張
      其權利：
    1.就上訴人應給付訴外人乙○○、王秀卿之尾款價金450 萬
      元部分，上訴人已於95年12月6 日給付訴外人乙○○、王
      秀卿200萬元，此係在執行處96年7月25日發扣押命令前所
      給付者，是上訴人之該等給付自生效力，從而上訴人應給
      付予訴外人乙○○、王秀卿之尾款價金僅餘250 萬元，對
      此被上訴人於上揭96年1 月27日三方協議之錄音光碟及譯
      文中，亦已自認在案，且被上訴人於原審97年2 月20日民
      事呈報爭點整理狀之兩造不爭執事項中，亦自認此點。
    2.至於上揭尾款價金之餘款250 萬元，尚應扣除訴外人乙○
      ○、王秀卿給付之不動產瑕疵損害共計1,049,897 元，是
      尾款價金僅餘1,450,103元：
      (1)依系爭合約書附件第1 條約定，訴外人乙○○、王秀卿
        應完成300 馬力電力設備而未完成，嗣由上訴人自行出
        資659,700 元完成，故訴外人乙○○、王秀卿所得請求
        之價金，應扣除該金額。
      (2)上訴人代訴外人乙○○、王秀卿墊付之款項，包括代書
        費30,647元、仲介費121,000元，電力設備費138,550元
        、代償華銀永康分行貸款10萬元（原應係代償4,650 萬
        元，然因乙○○、王秀卿對華銀永康分行，另有積欠其
        他機器貸款致華銀永康分行要求上訴人應多代償10萬元
        後，華銀永康分行始願塗銷抵押權。），共計 390,197
        元，亦應予扣除。
      (3)按民法第340 條所規定「受債權扣押命令之第三債務人
        ，於扣押後，始對其債權人取得債權者，不得以其所取
        得之債權與受扣押之債權為抵銷。」基上規定之反對解
        釋，上訴人自得以扣押前對訴外人乙○○、王秀卿所已
        取得之債權為抵銷，而上揭所述上訴人對訴外人乙○○
        、王秀卿之瑕疵損害債權，係於執行處96年7 月25日扣
        押命令前所已發生者，是上訴人自得主張抵銷而加以扣
        除1,049,897元
三、證據：除引用原審之立證方法外，並補提出96年1 月27日錄
    音譯文1 份，及聲請傳訊證人丙○○、乙○○，暨聲請勘驗
    原審法院97年5月22日庭訊錄音為證。
乙、被上訴人方面：
一、聲明：求為判決：（一）上訴駁回。（二）第二審訴訟費用
    由上訴人負擔。
二、陳述：除與原判決記載之事實相同者予以引用外，並補稱：
（一）被上訴人遍查原審案卷，上訴人從未在原審提及有所謂於
      96年1月27日由被上訴人錄音之筆錄，鈞院勘驗原審97年5
      月22日庭訊錄音，亦未有上訴人上揭之主張，是上訴人於
      鈞院97年10月2 日庭訊，稱其在原審即有提出錄音帶之主
      張，即屬無據。且核該錄音譯文內容之事實，並非發生於
      原審言詞辯論終結後，依民事訟訴法第447條第1項規定，
      此屬當事人不得提出之新攻擊或防禦方法，鈞院應予駁回
      。又該談話為3小時30分，上訴人僅以區區3張紙文字選擇
      性節錄，並無證據能力及證明力。退步言，證人乙○○及
      被上訴人於鈞院97年9月4日開庭時，均表示當天未達成協
      議，且該談話後之時日，證人乙○○與被上訴人及上訴人
      曾另多次繼續商討，亦未達成協議，上訴人既對第一次面
      談有錄音，其對日後多次商討亦應有錄音，上訴人亦應交
      付各該錄音帶及譯文。
（二）又鈞院勘驗96年5月22日譯文筆錄第2頁倒數第6 行雖記載
      ：謝國榮稱：「當初雙方有約定，這應付款要扣．．．」
      云云；惟參諸該譯文筆錄第3頁第1行記載：「也知這事，
      因為他一直催我趕快去清償，所以表示他也知道。」等語
      ，顯見該「當初雙方有約定，這應付款要扣．．．」云者
      ，應係上訴人甲○○所言。蓋被上訴人係債權人，豈有對
      甲○○、乙○○清償債務之理，亦即不應有上揭所謂「直
      催我趕快去清償」之情事發生。據此鈞院勘驗該日之錄音
      後，既無上訴人擬勘驗之事由，則上訴人顯無任何足以推
      翻原審判決之上訴理由。
三、證據：引用原審之立證方法。
    理  由
一、被上訴人起訴主張：上訴人為原審法院民事執行處96年度執
    字第49713 號強制執行事件之第三人，訴外人乙○○、王秀
    卿則為該執行事件之執行債務人，因原審法院民事執行處就
    該執行事件，於96年7月25日核發南院雅96執公字第49713號
    執行命令，禁止執行債務人乙○○、王秀卿收取對該執行事
    件第三人，即本件上訴人之土地價款債權，上訴人亦不得對
    執行債務人清償，且上訴人收悉該執行命令後，亦未在法定
    期間聲明異議。嗣原審法院民事執行處，繼於96年9月6日核
    發南院雅96執公字第49713 號執行命令，准許被上訴人向該
    執行案件第三人即上訴人收取執行債務人乙○○、王秀卿之
    土地價款債權7,555,609 元。詎上訴人竟違反上揭執行命令
    ，逕對該件執行債務人乙○○、王秀卿清償土地價款債權 4
    千餘萬元，無視法院執行命令之效力，對被上訴人權益影響
    甚大。爰依強制執行法第120 條規定提起本訴，請求上訴人
    應給付被上訴人7,555,609 元，並自起訴狀繕本送達翌日起
    至清償日止，按年息5％ 計算之利息等語。（原審判命上訴
    人應給付被上訴人7,555,609 元，另駁回被上訴人其餘利息
    之請求後，被上訴人就其敗訴部分未上訴已確定，上訴人則
    就其敗訴部分提起上訴，事涉本院審判範圍，合先敘明）
二、上訴人則以：按債權人依強制執行法第120 條提起訴訟，其
    訴有無理由，應以債務人對於第三人是否有債權存在為斷，
    最高法院著有72年度臺上字第3662號判決、本院亦著有91年
    度上易字第248 號民事判決意旨足參。是本件執行事件之債
    務人乙○○、王秀卿對於上訴人是否有債權，則應由被上訴
    人舉證證明之。又上訴人與訴外人乙○○、王秀卿固於95年
    11月25日訂立系爭不動產買賣合約書，向其等購買臺南縣永
    康市○○段962、967、968 地號土地，及門牌臺南縣永康市
    ○○路912巷107 號建物，買賣價金共計5,350萬元，並約定
    買賣價款除定金250萬元及尾款450萬元，係上訴人應給付賣
    方之款項外，餘款4,650 萬元應由買方直接給付賣方原先貸
    款之華銀永康分行，以塗銷其所設定擔保之抵押權，此為臺
    企銀永康分行借款及撥款之條件，華銀永康分行並立有塗銷
    同意書為證，亦即在系爭買賣合約中，買賣雙方既已約定買
    賣價金中之4,650 萬元，係直接向華銀永康分行為給付，依
    民法第269 條規定，賣方並無權請求買方即上訴人將該筆款
    項付給賣方，僅能要求上訴人給付華銀永康分行，此為上訴
    人應給付華銀永康分行之債務，故訴外人乙○○於97年3 月
    5日發存證信函予上訴人時，亦僅催告上訴人給付尾款250萬
    元，足徵該筆貸款金額，上訴人不應向訴外人乙○○、王秀
    卿為給付。故上訴人於96年7月25日及96年9月6 日接獲原審
    法院民事執行處之執行命令時，自屬無從遵辦。另所餘尾款
    450萬元部分，因系爭土地、建物於95年12月4日過戶完畢，
    上訴人已於95年12月6日給付訴外人乙○○200萬元，現僅餘
    250萬元之尾款，且依系爭買賣合約書附件第1條約定：「本
    件買賣標的包含地號永康市○○段962、967、968 地號，建
    號470建物及地上增建5層約1,800 坪建物，包含廠房內天車
    、升降貨梯，電力設備300 馬力、消防池等設備，及相關附
    屬設施一併包含在內。」惟迄今除有部分上訴人幫債務人所
    代墊之款項未結清外，因債務人始終未能完成原約定之 300
    馬力電力設備，經上訴人多次催告仍未履行，故上訴人自行
    完成後，再就該尾款250萬元扣除代書費30,647 元、仲介費
    121,000元、電力設備費用138,550 元、電力設備300馬力之
    線補費用659,700元、代墊多代償給華銀永康分行100,000元
    等之代墊款後，應付之餘款為1,450,103 元。另被上訴人經
    營冠達水電工程行，而訴外人乙○○僅有系爭土地、建物，
    何以竟會積欠被上訴人款項高達7,555,609 元？此自應命訴
    外人乙○○提出積欠被上訴人該款項明細之資料，以證明該
    債權債務之合理性。退萬步言，依系爭買賣合約第5 條約定
    ，訴外人乙○○、王秀卿應擔保產權清楚，無債務瓜葛等，
    故訴外人乙○○及王秀卿如未能塗銷抵押權，上訴人亦可主
    張債務不履行之損害賠償，並以此損害賠償請求權與債務人
    之買賣價金請求權互相抵銷，且抵銷不以雙方之債權明確為
    要件，抵銷後債務人對上訴人已無買賣價金請求權，被上訴
    人自亦無權請求等語，資為抗辯。
三、經查上訴人與訴外人乙○○、王秀卿於95年11月25日簽訂系
    爭買賣合約書，由上訴人向訴外人乙○○、王秀卿購買系爭
    土地、建物，雙方約定買賣價金共計5,350 萬元，除於訂約
    時先行給付定金250萬元，及嗣應支付之尾款450萬元外，其
    餘4,650 萬元，訴外人乙○○、王秀卿應配合上訴人申辦銀
    行貸款，以抵付訴外人乙○○、王秀卿之原銀行貸款 4,650
    萬元；嗣系爭土地、建物於95年12月4 日，以買賣為原因，
    移轉登記於上訴人名下，應有部分各為 1/2；且上訴人以系
    爭土地、建物為擔保，向臺企銀永康分行設定本金最高限額
    5,400萬元，抵押權存續期間自96年1月15日至146年1月15日
    之最高限額抵押權，並辦理抵押權設定登記，繼由上訴人甲
    ○○擔任負責人之訴外人「統順益科技股份有限公司」（下
    稱統順益公司）於96年10月16日，以上訴人為連帶保證人，
    向臺企銀永康分行借款2,500 萬元，該筆借款於當日存入訴
    外人統順益公司，設於臺企銀永康分行之帳戶後，旋由該公
    司併其原有存款合計4,660 萬元，由臺企銀永康分行匯入華
    銀永康分行，用以代償訴外人乙○○擔任負責人之典陽公司
    對華銀永康分行之貸款，嗣則由華銀永康分行塗銷其先前於
    系爭土地、建物所設定之最高限額抵押權；另被上訴人於96
    年7月20日，以96年6月4日南院雅執公字第13170號債權憑證
    為執行名義，向原審法院聲請強制執行訴外人乙○○、王秀
    卿將系爭土地、建物出售予上訴人之價款債權，經原審法院
    於96年7月25日核發南院雅96執公字第49713號執行命令，禁
    止訴外人乙○○、王秀卿在7,555,609 元之範圍內，收取對
    上訴人之土地款債權，上訴人亦不得對訴外人乙○○、王秀
    卿清償該款項，該執行命令於96年7 月27日送達上訴人，上
    訴人並未對之聲明異議，嗣原審法院繼於96年9月6日核發南
    院雅96執公字第49713 號執行命令，准予被上訴人向上訴人
    收取訴外人乙○○、王秀卿土地款債權，而上訴人於96年 9
    月18日收受上開收取命令後，於同年月27日具狀向原審法院
    民事執行處聲明異議等情。既為兩造所不爭執，並有系爭不
    動產買賣合約書影本、永康市○○段962、967、968 地號土
    地登記謄本、永康市○○段470 建號建物登記謄本、華銀永
    康分行抵押權塗銷同意書影本、永康地政事務所97年3 月17
    日所登記字第0970002035號函附之系爭土地建物辦理所有權
    移轉登記全部申辦資料、臺企銀永康分行97年1 月22日97企
    行字第0970000636號函附之他項權利證明書、土地、建築改
    良物抵押權設定契約書、借據影本、該行97年3 月19日97永
    康字第104 號函附之放款轉帳支出傳票、存款轉帳收入傳票
    、取款憑條、匯款申請書影本、及華銀永康分行97年1 月11
    日（97）華永放字第970011號函附之授信動撥申請書兼借款
    憑證、放款戶帳號資料查詢單、存摺影本等件，附於原審卷
    足稽，復據原審調取該院96年度執字第49713 號給付工程款
    強制執行事件全卷查核屬實，自堪信實。惟被上訴人另主張
    訴外人乙○○、王秀卿於96年7 月25日原審法院核發南院雅
    96 執公字第49713號扣押命令時，對上訴人尚有系爭土地、
    建物之買賣價款債權4 千餘萬元，上訴人違背原審法院之扣
    押命令，對訴外人乙○○、王秀卿清償該買賣價款乙情，則
    為上訴人所堅詞否認，並以上揭情詞置辯，致兩造互有爭議
    。是本件所應審究者，厥為上訴人透過臺企銀永康分行匯款
    4, 660萬元至華銀永康分行，用以抵償訴外人乙○○所經營
    之典陽公司之貸款，是否違反原審法院所核發扣押命令之行
    為？茲更詳細說明如下：
（一）上訴人與訴外人乙○○、王秀卿所簽系爭不動產買賣合約
      書第2、3條約定：「買賣價格雙方議定為伍仟佰伍拾萬
      元正，訂約同時乙方（即上訴人）先付定金貳佰伍拾萬元
      正給予甲方（即訴外人乙○○、王秀卿）作為定金，而甲
      方照數收訖無訛。」、「殘餘款依照左列約定辦法給付甲
      方清楚：簽約同時甲方配合乙方用印辦理過戶之手續，並
      提供印鑑證明、權狀及必要文件。甲方並同意配合乙方申
      辦銀行貸款以抵付甲方原銀行貸款肆仟陸佰伍拾萬元。尾
      款肆佰伍拾萬元正於辦妥銀行貸款後一次給付。」既有兩
      造不爭執其真正之系爭不動產買賣合約書影本在卷足稽，
      則依該約定條款內容觀之，本件買賣雙方就系爭土地、建
      物買賣價金之給付，係約定買賣價金扣除定金250 萬元及
      尾款450 萬元後之其餘款項，由上訴人申辦銀行貸款抵付
      訴外人乙○○、王秀卿先前申辦之貸款無疑。則扣除上訴
      人於簽訂系爭買賣合約時給付之250 萬元外，堪認訴外人
      乙○○、王秀卿對於上訴人，尚有5,100 萬元之系爭土地
      、建物買賣價金債權存在。
（二）按依債務本旨，向債權人或其他有受領權人為清償，經其
      受領者，債之關係消滅，民法第309條第1項定有明文。本
      件上訴人取得系爭土地、建物所有權後，以系爭土地、建
      物為擔保，向臺企銀永康分行辦理最高限額抵押權，繼於
      96年10月16日向該行借款2,500 萬元，併上訴人甲○○所
      經營之統順益公司原有存款合計4,660 萬元，於當日旋由
      臺企銀永康分行匯入華銀永康分行，以代償訴外人乙○○
      擔任負責人之典陽公司對於華銀永康分行之貸款之事實，
      既為兩造所不爭執，且上訴人亦不否認該4,660 萬元之匯
      款，係為履行系爭買賣合約第3 條之約定而為，則上訴人
      透過統順益公司所為匯款，顯係依系爭買賣合約之本旨，
      對於該買賣合約所約定之受領權人即華銀永康分行所為之
      清償行為，灼然明甚。乃上訴人於96年7 月27日收受原審
      法院核發之扣押命令後，竟仍對訴外人乙○○、王秀卿清
      償4,660 萬元，顯已違反原審法院該扣押命令之效力，其
      所為清償行為，應不得對抗本件執行債權人之被上訴人。
（三）上訴人雖曾辯稱其係於96年1 月16日，以系爭土地、建物
      向臺企銀永康分行設定抵押權，且系爭土地、建物早於95
      年12月4 日即已完成過戶手續，大部分買賣價金均已於原
      審法院核發扣押命令前，已給付完畢云云（見原審卷第37
      頁），然此既為被上訴人所否認，且上訴人就此有利於己
      之事實，復未立證以實其說，參以上訴人該辯詞，更與原
      審法院嗣向臺企銀永康分行、華銀永康分行函詢查證之結
      果不符，而有上揭臺企銀永康分行97年1 月22日97企行字
      第0970000636號函、97年3月19日97永康字第104號函、及
      華銀永康分行97年1 月11日（97）華永放字第970011號函
      及檢附之相關資料可資比對（見原審卷第51-56、59-69、
      100-106 頁），是上訴人辯稱於原審法院核發扣押命令前
      ，即已清償完畢云云，自非事實。
（四）上訴人雖又辯稱依其與訴外人乙○○、王秀卿所簽系爭買
      賣合約之約定，上訴人購買系爭不動產之買賣價金，除訂
      約時給付之定金250萬元及尾款450萬元，係上訴人應給付
      給賣方之款項外，餘款4,650 萬元應由買方直接給付賣方
      原先貸款之華銀永康分行，故買賣雙方業已約定買賣價金
      中之4,650 萬元，係直接向華銀永康分行為給付，賣方即
      訴外人乙○○、王秀卿無權請求買方即上訴人將該筆款項
      為給付，僅能要求付給華銀永康分行，故該4,650 萬元之
      價金，應有民法第269 條規定之適用或準用，而上訴人既
      不應將該買賣價金餘款給付訴外人乙○○、王秀卿，則其
      將該買賣價金餘款給付華銀永康分行，即未違反原審法院
      96年7月25日南院雅96執公字第49713號扣押命令云云。然
      按第三人利益契約，乃當事人之一方與他方約定，由他方
      向第三人為一定之給付，第三人因此取得直接請求他方給
      付權利之契約；倘第三人並未取得直接請求他方給付之權
      利，即僅為當事人與第三人間之「指示給付關係」，尚非
      民法第269 條所規定之第三人利益契約，最高法院著有92
      年度臺上字第2581號、93年度臺上字第1704號判決意旨足
      參。據此第三人利益契約與上揭最高法院判決意旨所示之
      「指示給付關係」，即學者所稱「不真正第三人利益契約
      」，區別之重點在於債務人未依約向第三人給付時，該第
      三人有無直接請求債務人給付之權利；倘債務人業已依約
      對第三人給付，並經第三人受領，此時既不生第三人是否
      請求債務人直接對其履行之問題，則於債權人與債務人間
      ，僅生債務人所為給付是否合於債權人與債務人間基本法
      律關係之本旨，而生清償效力之問題，與第三人有無直接
      請求給付之權利無涉。卷查本件上訴人與訴外人乙○○、
      王秀卿所簽系爭買賣合約書第2條、第3條，固約定上訴人
      有將扣除定金及尾款之剩餘款項，給付訴外人乙○○、王
      秀卿貸款之華銀永康分行之義務；然無論華銀永康分行有
      無直接請求上訴人給付之權利，就上訴人與訴外人乙○○
      、王秀卿所簽系爭買賣合約而言，上訴人將該款項支付華
      銀永康分行，既足以使訴外人乙○○、王秀卿之價金債權
      消滅，則其將款項匯入華銀永康分行之行為，即屬合於債
      之本旨之清償行為，該清償行為有無違反原審法院上揭扣
      押命令之效力，要與華銀永康分行有無直接請求上訴人給
      付之權利無涉。上訴人猶執上揭兩造約定以系爭土地、建
      物為擔保，向臺企銀永康分行貸款後，由臺企銀永康分行
      將該款匯入華銀永康分行，用以代償訴外人乙○○擔任負
      責人之典陽公司，對於華銀永康分行之貸款，抵充該4,65
      0 萬元買賣價金之支付方式，係徵得臺企銀永康分行、華
      銀永康分行同意，已據證人即華銀永康分行襄理丙○○在
      本院證述明確為由，逕自認上訴人、訴外人乙○○、王秀
      卿、臺企銀永康分行、華銀永康分行等四方，業已協議「
      上訴人以向臺企銀永康分行所貸款項，逕向華銀永康分行
      清償訴外人乙○○、王秀卿所積欠之銀貸債務，以抵充上
      訴人應向訴外人乙○○、王秀卿給付4, 650萬元之價金債
      務。」而推認上訴人就該4,650 萬元款項之給付對象，已
      由「乙○○及王秀卿」合意變更為「華銀永康分行」，進
      而據以認定原審法院所核發之上揭執行命令效力，不及於
      上揭上訴人所應給付予華銀永康分行之4,650 萬元，上訴
      人給付4,650 萬元予華銀永康分行，並無違背該執行命令
      仍生清償效力，即非的論，無足採取。
（五）另上訴人在本院另辯稱被上訴人、上訴人甲○○、及訴外
      人乙○○、王秀卿等三方，已於96年1 月27日在被上訴人
      家中，達成「上訴人應速將4,650 萬元價金用以清償華銀
      永康分行，俾使被上訴人可速就尾款250 萬元取償。」之
      協議，被上訴人自應受拘束，不得再就該4,650 萬元之價
      金債權，對上訴人為任何之主張及請求，並舉證人乙○○
      及提出該日之錄音譯文為證乙節。經查被上訴人固不否認
      有會談之事實，惟堅詞否認有達成任何之協議，不惟已迭
      據被上訴人在本院陳明不移，且就證人乙○○在本院證稱
      ：「（會談時，謝國榮是否有表示請甲○○趕快把華南銀
      行之貸款4,650萬元代償，然後甲○○就可以付尾款250萬
      元給乙○○，乙○○就可以以此250 萬元清償給謝國榮？
      ）有此事」、「（提示96年1 月27日錄音譯文當中謝國榮
      是否有該錄音譯文之陳述？）因時間已久就譯文第二段印
      象已經模糊，至於其他則沒有問題。」、「當時研討時，
      謝國榮是否同意就以250 萬元之尾款解決此事？）謝國榮
      不同意。」各等語觀之（見本院卷第46至48頁），微論被
      上訴人斯時是否有提及該情，縱認有提及並為討論，惟依
      證人乙○○證述被上訴人既不同意以尾款解決，顯未達成
      協議無疑，況該日之錄音譯文亦無從據以認定被上訴人有
      同意之情事。上訴人空言被上訴人於證人乙○○證述時，
      當庭對該證人咆哮，致個性懦弱之該證人改口翻供被上訴
      人並未同意協議云云，應無足取。另本院勘驗原審96年 5
      月22日筆錄譯文第2頁倒數第6行雖記載：謝國榮稱：「當
      初雙方有約定，這應付款要扣．．．」云云；惟參諸該譯
      文筆錄第3頁第1行記載：「也知這事，因為他一直催我趕
      快去清償，所以表示他也知道。」等語，顯見該「當初雙
      方有約定，這應付款要扣．．．」云者，應係上訴人甲○
      ○所言，而非被上訴人所言，蓋被上訴人既係債權人，豈
      有對上訴人甲○○或訴外人乙○○清償債務之理，即不應
      有上揭所謂「直催我趕快去清償」之情事出現。上訴人以
      該原審97年5 月22日筆錄譯文，認被上訴人於原審確已自
      認當初三方確有協議：「由上訴人以應付予乙○○及王秀
      卿之價金，轉作代償乙○○及王秀卿之銀貸，而僅就其餘
      250萬元尾款取償。」云云，亦非有據，而無足採。
（六）至上訴人辯稱被上訴人經營冠達水電工程行，訴外人乙○
      ○僅有系爭土地、建物，何以積欠被上訴人款項高達7,55
      5,609 元之款項，顯見被上訴人之債權不合理；又依系爭
      買賣合約第5 條約定，訴外人乙○○、王秀卿應擔保產權
      清楚，無債務瓜葛，故賣方即訴外人乙○○、王秀卿如未
      能塗銷抵押權，買方即上訴人自可主張債務不履行之損害
      賠償，並以此損害賠償請求權，與債務人之買賣價金請求
      權互相抵銷，抵銷後訴外人乙○○、王秀卿對上訴人已無
      買賣價金請求權，被上訴人自亦無權請求等節。因被上訴
      人即執行債權人之債權是否合理，或執行名義所示債權有
      無不存在或消滅事由，本應由執行債務人提起債務人異議
      之訴以求解決，非第三債務人於收取訴訟中所得主張，是
      上訴人辯稱被上訴人之債權金額不合理云者，其之不足採
      ，已毋庸贅言。又系爭土地、建物上，原由訴外人乙○○
      、王秀卿為華銀永康分行設定之抵押權已塗銷，既據華銀
      永康分行以97年1月11日（97）華永放字第970011 號函覆
      明確在卷，訴外人乙○○、王秀卿即無不能塗銷抵押權，
      而致上訴人受有損害之可能，而上訴人對訴外人乙○○、
      王秀卿既無債務不履行之損害賠償請求權可資主張，自無
      從以之抵銷訴外人乙○○、王秀卿對上訴人之買賣價金債
      權。又受債權扣押命令之第三債務人，於扣押後始對其債
      權人取得債權者，不得以其所取得之債權與受扣押之債權
      為抵銷，民法第340 條定有明文。上訴人既未能舉證證明
      其等於受扣押命令前，對於訴外人乙○○、王秀卿有何具
      抵銷適狀之債權，縱其等於收受原審法院上揭扣押命令後
      ，另對訴外人乙○○、王秀卿取得債權，揆諸上揭說明，
      亦不得主張與受扣押之債權為抵銷。是上訴人空言上揭尾
      款價金之餘款250 萬元，尚應扣除訴外人乙○○、王秀卿
      給付之不動產瑕疵損害共計1,049,897 元，主張抵銷後尾
      款價金僅餘1,450,103元，亦屬無據，無可取信。
四、按扣押命令對於債務人及第三人之效力，依強制執行法第11
    5條第1項規定，係禁止執行債務人收取對於第三人之金錢債
    權或為其他處分，並禁止第三人向執行債務人清償，執行債
    務人或第三人如有違反，對於執行債權人不生效力，若執行
    債務人或第三人為有礙執行效果之行為，應類推適用同法第
    51 條第2項之規定，對於執行債權人自不生效力，最高法院
    著有94年度臺上字第1719號判決意旨足參。本件上訴人於96
    年 7月27日接獲原審法院上揭扣押命令後，仍於96年10月16
    日向執行債務人為上揭清償買賣價金4,660 萬元之行為，則
    於上揭扣押命令效力所及之範圍內，該有礙執行效果之清償
    行為，對本件執行債權人之被上訴人自屬不生效力。從而被
    上訴人依原審法院所核發96年9月6日南院雅96執公字第4971
    3號收取命令，本於收取權請求上訴人給付上揭買賣價款7,5
    55,609元，洵屬有據，應予准許。
五、綜上所述，原審判命上訴人應給付被上訴人7,555,609 元，
    並分別依兩造之聲請酌定擔保金額後，准為假執行及免為假
    執行之宣告，經核認事用法並無不合。上訴人上訴意旨，猶
    執上揭情詞，指摘原審此部分判決不當，求予廢棄改判，為
    無理由，應予駁回。
六、又本件事證已臻明確，兩造其餘主張陳述及攻擊防禦方法，
    核與判決之結果不生影響，爰不逐一論述，附此敘明。
七、據上論結，本件上訴為無理由，應依民事訴訟法第449條第1
    項、第78條、第85條第1項，判決如主文。
中    華    民    國    98    年    1    月    13    日
                  民事第四庭  審判長法  官  王惠一
                                    法  官  蘇重信
                                    法  官  林永茂
上為正本係照原本作成。
如對本判決上訴，須於判決送達後20日內向本院提出上訴狀，未
表明上訴理由者，應於上訴後20日內，向本院提出理由書（須附
繕本）。依法須繳納裁判費並應委任律師為訴訟代理人，始得上
訴。
中    華    民    國    98    年    1    月    13    日
                                    書記官  謝素嬿
【附記】
民事訴訟法第466條之1：
(1)對於第二審判決上訴，上訴人應委任律師為訴訟代理人。但上
  訴人或其法定代理人具有律師資格者，不在此限。
(2)上訴人之配偶、三親等內之血親、二親等內之姻親，或上訴人
  為法人、中央或地方機關時，其所屬專任人員具有律師資格並
  經法院認為適當者，亦得為第三審訴訟代理人。
民事訴訟法第466條之2：
  上訴人無資力委任訴訟代理人者，得依訴訟救助之規定，聲請
  第三審法院為之選任律師為其訴訟代理人。


司法院資訊處製作；財團法人民間司法改革基金會備份。
